高雄高等行政法院簡易判決
                                       99年度簡字第300號
原      告　傅威翔
被      告　臺南市政府環境保護局
代　表　人　張皇珍　局長
訴訟代理人　賴姿鈺
　          洪金得
上列當事人間廢棄物清理法事件，原告不服臺南縣政府中華民國
99年9月27日府行濟字第0990202371號訴願決定，提起行政訴訟
，本院判決如下：
　　主  文
訴願決定及原處分均撤銷。
訴訟費用由被告負擔。
　　事實及理由
壹、程序事項︰
一、本件因屬不服行政機關所為罰鍰處分而涉訟，其標的之金額
    為新臺幣(下同)2,400元，在40萬元以下，依行政訴訟法第
    229條第1項第2款規定，應適用簡易程序，本院並依同法第
    233條第1項規定，不經言詞辯論，逕行裁判。
二、本件被告原為臺南縣環境保護局，因原告起訴後，臺南縣與
    臺南市合併改制為直轄市臺南市，臺南縣環境保護局之業務
    由改制後之臺南市政府環境保護局承受，代表人則由江世民
    變更為張皇珍，乃具狀向本院聲明承受訴訟，核無不合，應
    予准許。
貳、實體事項：
一、事實概要︰
    緣被告於98年10月8日接獲民眾檢舉函，指稱原告於98年7月
    23日10時51分騎乘機車(車牌號碼:LB3-331)行經台南市○○
    區○○○路與永興路路口附近道路時，隨手丟棄菸蒂；另又
    於98年7月31日10時57分騎乘該機車行經同一路口時，隨手
    丟棄菸蒂。此二行為皆違反廢棄物清理法第27條第1款及第5
    0條第3款規定，被告乃各處原告新台幣(下同)1,200元罰鍰
    。原告不服，提起訴願，遭決定駁回；遂提起本件行政訴訟
    。
二、本件原告主張︰
    原告從來不曾抽菸亦不知機車前後乘坐何人，故原處分顯屬
    違反經驗法則及邏輯認定事實等情，並聲明求為判決撤銷訴
    願決定及原處分。
三、被告則以︰
(一)被告於作成原處分前曾分別以99年5月19日環衛字第0990022
    029號及99年5月31日環衛字第0990024069號函通知原告提出
    陳述書為陳述，惟原告提出之陳述書中並未否認騎車者非其
    本人，或對違規事實有所爭執。是以，被告乃依民眾檢舉函
    內檢附之光碟內容認定本件原告違規事實明確，據以處分。
(二)按行政院環境保護署97年3月5日環署廢字第0970017190號函
    釋：「車輛駕駛人亂丟菸蒂違反廢棄物清理法處分對象案：
    一、依廢棄物清理法第27條規定：『在指定清除地區內嚴禁
    有下列行為：一、隨地吐痰、檳榔汁、檳榔渣、拋棄紙屑、
    菸蒂、口香糖、瓜果或其皮、核、汁、渣或其他一般廢棄物
    ．．．。』其係屬行為罰，處分對象應為實際行為人，先予
    敘明。二、本案有關車輛駕駛人亂丟菸蒂違反前述規定，經
    環保機關依行政程序法相關規定，於斟酌全部陳述與調查事
    實及證據之結果，依論理及經驗法則，倘判斷違規車輛所有
    人係污染行為人，則得以車輛所有人為處分對象。」爰此，
    原告既為LB3-331號機車所有人，且未否認騎車者非其本人
    ，或對違規事實有所爭執，經被告依行政程序法相關規定，
    於斟酌全部陳述與調查事實及證據之結果，依論理及經驗法
    則，判斷原告為污染行為人，而據以處分，並無任何違誤或
    不當。
(三)查本案為民眾檢舉案件，嗣因相關光碟資料為民眾提供、記
    錄。經被告依相關行政程序查證原告違規行為時點分別為98
    年7月23日及同年7月31日，被告於99年6月23日對該2行為依
    法裁處，依行政罰法第27條規定尚未罹於3年消滅時效期間
    等語，資為抗辯，並聲明求為判決駁回原告之訴。
四、本件事實概要欄所載事實，有被告99年6月23日環廢處字第9
    90389號、第990390號執行違反廢棄物清理法案件裁處書附
    原處分卷可稽。本件爭點在於被告認定原告有違反廢棄物清
    理法第27條第1款規定之行為，依同法第50條第3款處罰原告
    ，是否合法？經查：
(一)按「在指定清除地區內嚴禁有下列行為：一、隨地吐痰、檳
　　榔汁、檳榔渣，拋棄紙屑、煙蒂、口香糖、瓜果或其皮、核
    、汁、渣或其他一般廢棄物。」「有下列情形之一者，處新
    臺幣1,200元以上6,000元以下罰鍰。經限期改善，屆期仍未
    完成改善者，按日連續處罰：．．．三、為第27條各款行為
    之一。」廢棄物清理法第27條第1款、第50條第3款定有明文
    。準此，上開規定處罰之性質，為行為罰，應以實際行為人
    為處罰對象，若非行為人，無依上開規定處罰之餘地。
(二)本件被告認定原告有其所指之違規事實，無非以其接獲民眾
    檢舉，謂騎乘車牌號碼:LB3-331之機車騎士於98年7月23日1
    0時51分行經台南市○○區○○○路與永興路路口附近道路
    時，隨手丟棄菸蒂；另又於98年7月31日10時57分騎乘該機
    車行經同一路口時，隨手丟棄菸蒂；且原告在陳述意見之過
    程中並未否認其為機車騎士，亦未爭執違規事實，則被告認
    原告為丟棄菸蒂之行為人，並無不合等語，為其論據。而原
    告則以其雖為車號LB3-331機車之所有人，惟否認有於前揭
    時地騎機車丟棄菸蒂之行為，辯稱其不會抽菸，而因檢舉之
    違章時間均為98年7月間的事，被告遲至99年5月間才通知原
    告陳述意見，原告實無從記憶當時機車是交由何人駕駛等語
    ，資為爭執。
(三)按「行政機關應依職權調查證據，不受當事人主張之拘束，
    對當事人有利及不利事項一律注意。」行政程序法第36條定
    有明文。又「行政官署對於人民有所處罰，必須確實證明其
    違法之事實。倘不能確實證明違法事實之存在，其處罰即不
    能認為合法。」最高行政法院著有39年判字第2號判例可稽
    。而認定事實，須憑證據，不得出於臆測，此項證據法則，
    為行政訴訟所適用；行政機關對人民為科處罰鍰處分，即使
    人民所為之各項主張不可採，仍必須有積極證據證明人民有
    違規事實存在，始能認科罰處分合法。
(四)經查，本件檢舉人提供之2個錄影檔案錄影時間各為30秒左
    右，而被告已經從檢舉人提供之錄影檔案中擷取最關鍵之畫
    面轉成照片，故無勘驗錄影光碟之必要等情，業據被告訴訟
    代理人於本院審理時陳述甚明。又從卷附照片(見原處分卷
    第18、22頁)雖可看出騎乘車牌號碼:LB3-331之機車騎士分
    別於錄影畫面顯示之時間，即98年7月23日10時51分及98年7
    月31日10時57分，隨手丟棄菸蒂於路面；惟礙於是從機車後
    方拍攝之角度，加上機車後方又搭載一長髮人士檔住前方駕
    駛人，駕駛人又頭戴安全帽，故絲毫看不到前方駕駛人之體
    態、容貌，從而僅憑該錄影畫面，確實無法看出就是原告本
    人等情，業經本院提示卷附照片請被告訴訟代理人當庭與原
    告互為比對，可資確定。因此，卷附照片，不足以證明原告
    為系爭丟棄菸蒂之行為人。而違反廢棄物清理法第27條規定
    之處罰，為行為罰，必須有積極證據證明違章行為人及其從
    事之行為，始能加以處罰；不能僅以人民為機車所有人乙節
    ，對之處罰。作為本件唯一證據之錄影畫面(即卷附照片)，
    既不能證明原告就是亂丟菸蒂之違章行為人，則被告據以處
    罰原告，即無可取。
(五)又行政程序法第102條規定行政機關作成限制或剝奪人民自
    由或權利之行政處分前，除已依第39條規定，通知處分相對
    人陳述意見，或決定舉行聽證者外，應給予該處分相對人陳
    述意見之機會；目的在保障人民之程序權益，並非強制課予
    人民非表意不可之義務。人民如不於期限內提出陳述書，依
    同法第105條第3項，僅發生視為放棄陳述機會之效力。故即
    使人民未提出陳述書，或者未於陳述書表達否認其為行為人
    之文字，並不因此減輕行政機關就處罰事實應負之舉證責任
    ，更不能據此臆測人民有違章行為。查，原告經被告分別以
    99年5月19日環衛字第0990022029號函及99年5月31日環衛字
    第0990024069號函通知其陳述意見後，僅提出一份陳述意見
    書(見原處分卷第16、20、15頁)，且未以文字否認其為機車
    騎士，固屬事實。然而，原告未於陳述中表明否認之意，不
    代表就是承認其為違章行為人，何況原告從訴願至本院審理
    為止，一再爭執其非行為人。故原告是否為本件行為人，仍
    應憑證據認定，如無其他積極證據，不能以原告未於陳述書
    中否認其為行為人乙節，推測其有違章行為。如前所述，作
    為本件唯一證據之錄影畫面，並不能證明原告就是違章行為
    人。從而，被告僅憑原告為機車所有人，且未於陳述書中否
    認其為本件丟棄菸蒂之機車騎士乙節，遽以推測原告就是本
    件違章行為人，顯係對行政程序法陳述意見規定之誤解，其
    認定事實，不僅與前揭行政程序法第36條規定有違，亦不符
    行政機關對於人民違規事實，應負舉證責任之證據法則。
五、綜上所述，被告認原告係本件丟棄菸蒂之行為人，違反證據
    法則，洵非有據，其事實認定既有違誤，原處分基此錯誤之
    事實據以分別裁處原告罰鍰各1,200元，即非適法，訴願決
    定未予糾正，亦有未合，原告訴請撤銷訴願決定及原處分，
    為有理由，應予准許。又本件事證已臻明確，兩造其餘攻擊
    防禦方法均與本件判決結果不生影響，故不逐一論述，併此
    敘明。
六、據上論結，本件原告之訴為有理由，依行政訴訟法第233條
    第1項、第236條、第98條第1項前段，判決如主文。
中　　華　　民　　國　　100　 年　　4　　 月　　25　　日
             高雄高等行政法院第二庭
                             法　官　簡　慧　娟
以上正本係照原本作成。
如不服本判決，應於送達後20日內，向本院提出上訴狀並表明上
訴理由，如於本判決宣示後送達前提起上訴者，應於判決送達後
20日內補提上訴理由書（須按他造當事人人數附繕本）。
中　　華　　民　　國　　100　 年　　4　　 月　　25　　日

 　　　　　　　　　　　　　　書記官　涂　瓔　純
附註：
行政訴訟法第235條（第1項、第2項）：
對於適用簡易程序之裁判提起上訴或抗告，須經最高行政法院之
許可。
前項許可，以訴訟事件所涉及之法律見解具有原則性者為限。